【裁判字號】    99,訴緝,63
【裁判日期】    991210
【裁判案由】    偽造文書等
【裁判全文】
臺灣彰化地方法院刑事判決              99年度訴緝字第63號
公  訴  人  臺灣彰化地方法院檢察署檢察官
被      告  陳人揚
上列被告因偽造文書等案件，經檢察官提起公訴（99年度偵緝字
第266、267號），原經本院分為98年度訴字第1221號案件審理，
然被告審理中逃亡經通緝，於民國（下同）99年9月10日緝獲後
重新分案，本院判決如下：
    主  文
陳人揚連續意圖為自己不法之所有，而侵占對於業務上所持有之
物，累犯，處有期徒刑捌月。又行使偽造私文書，足以生損害於
他人，累犯，處有期徒刑壹年肆月。應執行有期徒刑壹年捌月。
    事  實
一、陳人揚前因犯業務侵占案件，經臺灣高雄地方法院於民國（
    下同）85年9月24日以85年易字第3218號判決處有期徒刑7月
    ，85年11月1日確定，於86年8月10日執行完畢出監（構成累
    犯）。
二、陳人揚前於90年6月27日起，受僱於林秀梅所實際經營位於
    彰化縣員林鎮○○街18巷27號「豪水食品有限公司」，並擔
    任飲用水運送及收取飲用水費用等業務，為從事業務之人，
    然僅因缺錢花用，竟基於意圖為自己不法所有之概括犯意，
    利用收款之便，自90年12月27日起，迄91年1月間某日止，
    將其業務上向客戶收取而持有之款項，共計約新台幣（下同
    ）66,600元，連續侵占入己，並於得款後挪用，而於91年1
    月27日無故曠職離去。
三、陳人揚與陳進宏曾為同事關係，陳人揚亦曾邀集陳進宏、曾
    玫蘭夫妻投資生意，得知陳進宏、曾玫蘭夫妻應有相當存款
    ，陳人揚竟意圖自己不法所有，覬覦陳進宏、曾玫蘭夫妻財
    物，91年7月4日晚上，陳人揚假借前往陳進宏位於彰化縣彰
    化市○○路○段329巷7之1號2樓拜訪聊天，陳人揚乃先趁陳
    進宏夫妻不注意時，竊取客廳電視機旁所放置房屋大門鑰匙
    一支，夜深後陳進宏發現大門鑰匙少一支，誤以為鑰匙掉到
    電視櫃後面而未起疑，並同意陳人揚留宿於該址客廳沙發上
    睡覺。91年7月5日早上7時30分，陳進宏、曾玫蘭夫妻上班
    出門時，陳人揚乃攜帶隨身行李一同出門。陳人揚竟旋即於
    同日（5日）7時30分至9時許間某時，持上開竊得之鑰匙，
    偷偷潛回上址（侵入住宅部分未經告訴）打開大門侵入，撬
    開曾玫蘭臥房喇叭鎖後進入，並拿取曾玫蘭所有置於床頭櫃
    內之中國信託商業銀行彰化分行（帳號：000000000000 號
    ）之存摺1本、印鑑1枚、及另一印章1枚（就印鑑印章存摺
    部分欠缺自己不法所有意圖，而為使用竊盜）後，因不確定
    帳戶有無設定提款密碼，乃前往彰化市○○路曾玫蘭工作地
    點向曾玫蘭佯稱，要匯投資款給曾玫蘭，需要曾玫蘭帳戶之
    密碼，曾玫蘭推說不知道密碼（實際該帳戶並未設定密碼）
    。陳人揚乃基於行使偽造私文書、詐欺之犯意，於同日上午
    9時40分許，前往彰化市○○路76號中國信託商業銀行彰化
    分行，持上開曾玫蘭存摺、印鑑、印章，偽造曾玫蘭名義之
    取款憑條，持向該分行承辦人行使，第一次所蓋印章非約定
    印鑑章遭行員糾正，陳人揚再度補蓋印鑑章後，致使該銀行
    行員誤認係曾玫蘭委託其提款，而交付陳人揚所盜領之
    265,000元，足生損害於曾玫蘭及中國信託商業銀行對於存
    款戶存提款業務控管之正確性。陳人揚得手後，返回彰化市
    ○○路○段329巷7之1號2樓陳進宏夫妻住處（侵入住宅部分
    未經告訴），先將印鑑、印章、存摺放回原處，再以前一夜
    竊得之鑰匙鎖上大門後離去。
四、上開業務侵占部分，嗣經豪水食品有限公司清點帳目後發現
    有異，於91年4月12日向臺灣彰化地方法院檢察署提出告訴
    。而上開盜領存款部分，嗣於91年7月7日晚上曾玫蘭檢視存
    摺時，發現遭盜領265,000元，翌日（8日）即向中國信託商
    業銀行彰化分行查詢，發現係遭陳人揚盜領，同日報警處理
    ，並經彰化縣警察局報告臺灣彰化地方法院檢察署檢察官偵
    查，又因為陳人揚於偵查中再度傳拘不到、逃亡，乃於92年
    1月15日發佈通緝，98年4月25日始緝獲，案經檢察官偵查終
    結98年7月7日提起公訴。
    理    由
壹、程序部分：
一、按被告以外之人於偵查中向檢察官所為之陳述，除顯有不可
    信之情況者外，得為證據。是否「顯有不可信之情況」，係
    由法院依該偵查中陳述之外部情況以為判斷。查證人林秀梅
    、曾玫蘭、陳進宏、陳明政於檢察官偵訊中，經諭知證人具
    結之義務及偽證之處罰並命朗讀結文具結後，以證人之身分
    完整、連續陳述事件之經過，檢察官就上開偵查訊問之實施
    ，並無任何違反相關規定之瑕疵，本院審酌上開證人斯時距
    離案發時間較近，記憶較深刻清晰，表達較為明確，上開證
    人於偵訊時之證詞並無「顯有不可信之情況」，應認具證據
    能力。
二、按被告以外之人於審判外之陳述雖不符刑事訴訟法第159條
    之1至之4等4條之規定，而經當事人於審判程序同意作為證
    據，法院審酌該言詞陳述或書面陳述作成時之情況，認為適
    當者，亦得為證據；當事人、代理人或辯護人於法院調查證
    據時，知有刑事訴訟法第159條第1項不得為證據之情形，而
    未於言詞辯論終結前聲明異議者，視為有前項之同意，同法
    第159條之5定有明文。立法意旨在於傳聞證據未經當事人之
    反對詰問予以核實，原則上先予排除。惟若當事人已放棄反
    對詰問權，於審判程序中表明同意該等傳聞證據可作為證據
    ；或於言詞辯論終結前未聲明異議，基於尊重當事人對傳聞
    證據之處分權，及證據資料愈豐富，愈有助於真實發見之理
    念，且強化言詞辯論主義，使訴訟程序得以順暢進行，上開
    傳聞證據亦均具有證據能力。證人陳進宏於警詢之陳述，性
    質上均屬傳聞證據，檢察官、被告迄本院言詞辯論終結前，
    均未主張有刑事訴訟法第159條第1項不得為證據之情形，本
    院審認上開證據作成時之情況，認應無違法或不當情事，與
    本案待證事實間復具有相當之關聯性，以之作為證據應屬適
    當，依刑事訴訟法第159條之5第2項之規定，均有證據能力
    。
三、本院下列其餘引用之證據，均經合法作成，取得程序並無任
    何不法，且檢察官、被告均不爭執其證據能力，故下列證據
    均有證據能力應無疑問。
貳、實體部分：
一、認定事實所憑之證據及理由：
  (一)被告於本院審理中，坦承有上述連續業務侵占之行為，並承
    認自己於91年7月4日晚上寄宿陳進宏家中，並於91年7月5日
    上午持曾玫蘭之存摺印鑑、印章提領265,000元之事實，但
    否認有何竊盜、偽造文書、詐欺之犯行，並辯稱：91年7月5
    日當天是陳進宏拿存摺、印鑑、印章委託我去提款，我領完
    錢之後就把存摺及印章交還陳進宏云云。
  (二)經本院傳訊證人陳進宏到庭結證稱：「在91年7月4日被告來
    我家，他來我家做客，我不好拒絕他，為何那麼晚了不回家
    ，我就讓他睡在客廳。我的客廳裡有電視及全家的鑰匙，鑰
    匙是丟在電視櫃旁邊，那是我們家的習慣。在7月4日晚上我
    發現我的鑰匙不見了，我當時猜想鑰匙可能掉在電視櫃後面
    ，那時候被告他還沒有睡覺，我當晚讓他留住在家裡，7月5
    日我去上班他也走了，我不知道他去哪裡。後來我下班回家
    之後發現房間門不對，因為房間門的喇叭鎖好像有被人撬過
    ，我太太平日房間門都會上鎖的。..我太太翻她的存摺簿發
    現有被盜領，她先問我，我說我沒有，她就報警或是先去中
    國信託之後後來就依法處理這件事情。（問：被告說是你在
    7月5日早上打電話叫他出來見面，並且拿存摺給他，請他幫
    你領錢，你把存摺及印章交給他之後，他提領出來的錢有交
    給你？）沒有此事。」「（問：你知道你太太有無失竊何物
    ？）應該沒有，只有被盜領錢而已，印章及存摺都物歸原處
    。」「（問：7月5日之後你有無再跟陳人揚電話聯絡嗎？）
    ...。我有打電話給他，但是電話都不通，或是有打但是沒
    有人接聽。」「（問：你太太有無請你幫她去領過中國信託
    彰化分行這本存摺的錢？）沒有，因為我不太識字，我太太
    不會要我幫她領錢。」「（被告問：7月5日我去領26萬5000
    元，是否在彰化市○○路與大埔路附近的省立醫院附近，你
    拿印章及存摺給我叫我去領錢？）沒有這件事。」等語，陳
    進宏堅決否認曾經委託陳人揚提款。
  (三)另傳訊證人曾玫蘭於審理中結證稱：「（問：你認識陳人揚
    嗎？）我與他不熟，他是我先生的同事。（問：他來過你家
    幾次？）很多次。他也有帶他女友來我家過，但是他女友我
    不熟，只有見過幾次面而已。」「（問：你..如何發現存摺
    被盜領？）..因為我家大門鑰匙不見壹支，所以我懷疑是陳
    人揚拿走的。後來陳人揚在7月5日有去我上班地點問我的存
    摺密碼，他說要存錢存入我的帳戶，我說我不知道密碼，我
    也不知道他的動機是什麼，我當時也沒有起疑。...我後來
    發現被盜領之後，我打電話問中國信託發現是陳人揚盜領的
    ，我就報案。」「（問：陳人揚有欠你錢嗎？）是投資做宅
    急便的生意的錢。..我第一次從銀行領20萬元給他，我去領
    錢，他人在銀行外面等我，他跟我一起去所以知道我在中國
    信託有存摺。..（問：陳人揚知道你在中國信託有開戶，你
    是否被他探知你有不少存款，他才會對你下手？）他跟我一
    起去領錢，他知道我有存款。但是他沒有問我還有多少存款
    ，我也沒有預想他會覬覦我的存款。」「（問：你有無印章
    、存摺遺失？）都沒有遺失，都是放回原處。」「（問：你
    覺得有無可能妳先生拿印章、存摺請他去領的？）不可能。
    我先生不知道我存摺裡面有多少錢。我先生也沒有必要偷領
    我的錢，而且我先生也有正常在上班。」「（問：印章存摺
    存放處除你了你知道之外，還有誰知道？）只有我知道，我
    先生他都不知道。」「（問：你會不會委託妳先生幫你領中
    國信託彰化分行帳戶的錢？）沒有，我不會委託別人，都是
    我自己去領錢，我存錢也都是我自己去存錢的。」等語。
  (四)被告在91年8月1日警詢筆錄（彰警刑字第0910031692號）中
    ，首次提出是受陳進宏之託提款之辯解，並陳稱：「我於91
    年7月4日晚上到陳進宏家中借住，於91年7月5日7時許我騎
    機車要到外面買報紙，這時陳進宏撥打我行動電話0000-000
    000號，要我到彰化市○○路、中興路口和他見面，我到達
    時陳進宏已經在該處，是騎一部機車，這時陳進宏將曾玫蘭
    金融存簿、印章2枚都是曾玫蘭之印章...。（你領款後…如
    何處置？）我領款後約11時陳進宏又打我0000-000000電話
    ，但陳進宏之電話我忘了，陳進宏要我於12時許，到彰化市
    ○○路『誠泰銀行』前見面，我到達時陳進宏已在場，於是
    我就將曾玫蘭存簿1本、印章2枚，新台幣260000元以中國信
    託袋子包裝交給陳進宏後，我就騎機車返回陳進宏住處地下
    室，我就搭計程車到彰化交流道搭車到高雄。」云云。被告
    辯解有明顯破綻，案發前一日被告雖然借住在陳進宏家中，
    但案發當日早上7時許，陳進宏夫婦早上出門上班，被告也
    一同離去，陳進宏夫婦審理中已證述如此，情理上也不可能
    獨留朋友即被告一人留在屋裡，被告警訊辯稱當日早上外出
    買報紙時接到電話，意即當日白天沒打算離去，此點明顯與
    常理不符。又被告辯稱當日領錢後於12時許，在彰化市○○
    路『誠泰銀行』前交還存摺、印鑑、印章及款項給陳進宏，
    然陳進宏已證稱，當日接獲被告電話告知到彰化市○○路『
    誠泰銀行』開戶，但到了曉陽路只有『萬泰銀行』沒有『誠
    泰銀行』，所以在『萬泰銀行』開戶等語（見本院審理筆錄
    第4頁；亦見彰警刑字第0910031692號卷陳進宏91年8月1日
    警訊筆錄）。而91年間，彰化市○○路上確有『萬泰銀行彰
    化分行』（彰化市○○路199之3號），而當時『誠泰銀行彰
    化分行』係設於彰化市○○路107號，並非在曉陽路上，故
    被告辯稱：在彰化市○○路『誠泰銀行』前將存摺印章現金
    交還陳進宏云云，明顯不實。
  (五)被告於91年8月1日警詢筆錄（彰警刑字第0910031692號）中
    稱：「..新台幣260,000元以中國信託袋子包裝交給陳進宏
    後，我就騎機車返回陳進宏住處地下室，我就搭計程車到彰
    化交流道搭車到高雄。」，而證人陳進宏、曾玫蘭於審理時
    均證稱，91年7月5日以後發現地下室有一台機車一直荒廢，
    請鎖匠來開機車鎖後，發現有陳人揚女友的證件，才請陳人
    揚女友的爸爸偕同警察領走該機車（見本院審理筆錄第5、9
    頁）。所以被告提領款項得手後，將女友之機車騎回陳進宏
    住處地下室停放，便一走了之，經警察向檢察官聲請拘票後
    ，直到91年8月1日3時30分，才在高雄市被告居住拘獲被告
    （見91偵字第5211號卷第14頁），然製作警訊筆錄後，被告
    於檢察官偵查時又拒不到案，而經檢察官發佈通緝。被告得
    手後，將機車丟棄不管，遠走他鄉，避不見面，顯然作賊心
    虛。如果被告真的如其所辯受人委託取款，實在無須丟棄機
    車、逃亡多年。由此可知，被告所辯乃屬卸責之詞，不足採
    信。
  (六)證人陳進宏已證述91年7月4日晚上發現大門鑰匙遺失一支，
    而被告亦以潛入陳進宏住處拿取存摺、印鑑、印章之方式，
    盜領存款，事後又將存摺、印鑑、印章放回曾玫蘭房間原處
    ，亦經本院認定如上，所以該支大門鑰匙必定是被告竊取無
    誤，而被告事後又未將鑰匙歸還，顯有取得該鑰匙之不法所
    有意圖，故被告此部分應構成竊盜罪。此外，被告盜領存款
    部分，有上述帳戶之存摺明細表、91年7月5日被告臨櫃提款
    之取款單影本、拍攝被告臨櫃提款之監視器翻拍照片等（見
    彰警刑字第091003 1692號卷）可證，證人陳進宏、曾玫蘭
    於檢察官98年5月19日偵查中具結證述（98年度偵緝字第266
    號卷第46頁以下）等，可資佐證，被告此部分偽造文書、詐
    欺犯行，事證明確，亦堪認定。
  (七)被告業務侵占部分，另有證人林秀梅、陳明政於98年5月19
    日偵查中具結證述（見98年度偵緝字第267號卷第1頁以下）
    、侵占客戶明細、客戶服務卡影本（91年度偵緝字第291 號
    卷內）等可證，被告業務侵占事證明確，犯行已可認定。
二、論罪科刑部分：
  (一)查，被告行為後刑法部分條文，業於95年7月1日修正公布施
    行，有關本案新舊法之比較適用如下：
  1.被告行為後，刑法第55、56條牽連犯、連續犯之規定，雖經
    總統公布廢除，惟廢除牽連犯、連續犯後，須依數罪併罰之
    規定處罰，經比較後並非較有利於被告，依刑法第2條第1項
    前段之規定，自應適用行為時法即修正前刑法第55、56條牽
    連犯、連續犯之規定處斷。
  2.刑法第320條第1項之竊盜罪、第339條第1項之詐欺取財罪、
    第336條第2項之業務侵占罪，均有罰金刑，而罰金刑之下限
    ，依據刑法第33條第5款關於罰金刑之規定，由「罰金：銀
    元1元以上」，依罰金罰鍰提高標準條例第1項前段之規定提
    高為10倍，為銀元10元；然95年7月1日後修正為「罰金：新
    臺幣1000元以上，以百元計算之」，本案有關罰金刑部分，
    經比較新、舊法結果，應適用被告行為時法即修正前刑法第
    33 條第5款之規定較有利於被告。
  3.關於累犯：修正前刑法第47條規定：「受有期徒刑之執行完
    畢，或受無期徒或有期徒刑一部之執行而赦免後，5年以內
    再犯有期徒刑以上之罪者，為累犯，加重本刑至二分之一」
    ，而修正後之刑法第47條第1項則規定：「受徒刑之執行完
    畢，或一部之執行而赦免後，5年以內故意再犯有期徒刑以
    上之罪者，為累犯，加重本刑至二分之一」，對於受有期徒
    刑之執行完畢，5年以內故意再犯有期徒刑以上之罪者，修
    正前後規定均認應論以累犯，且均應加重其刑，對被告而言
    並無有利或不利之情形，不生任何影響，應逕適用修正前刑
    法之規定。
  4.綜合上述各條文修正前、後之比較，及修正後刑法第2條第1
    項規定之「從舊從輕」原則，被告自應適用其行為時之法律
    ，即修正前刑法之相關規定，予以論處。
  (二)按銀行為便利存款人取款而印好任人索取填寫之取款憑條，
    非可流通市面得以自由轉讓，祇屬私文書之一種，不能認為
    有價證券，其偽造而行使以達詐欺取財之目的者，應從一重
    論以行使偽造私文書罪（最高法院49年台上字第1409號判例
    要旨參照）。核被告所為，係犯刑法第320條第1項之竊盜
    罪（指盜取陳進宏大門鑰匙一支部分，檢察官於起訴書中雖
    漏載，但與起訴事實為方法目的之牽連關係，基於裁判不可
    分原則，並為起訴效力所及，並經本院告知罪名），刑法
    第216條、第210條之行使偽造私文書罪（偽填並行使取款憑
    條部分)。又被告盜用曾玫蘭之印鑑、印章，並在取款憑條
    上盜蓋印文之行為，為偽造取款取款憑條之階段行為，而偽
    造取款憑條之低度行為，應為行使之高度行為所吸收，均不
    另論罪。刑法第339條第1項之詐欺罪（詐領存款部分）。
    被告所犯上述罪名，有方法、目的之牽連關係，應依
    修正前刑法第55條牽連犯之規定，從一重之行使偽造私文書
    罪論處。又被告係任職豪水食品有限公司之送貨員，並收
    取飲水費用，自係從事業務之人，核其所為係犯刑法第336
    條第2項之業務上侵占罪。其前後多次收款後侵佔入己之犯
    行，時間緊接，犯罪構成要件相同，顯係基於概括犯意反覆
    為之，應依修正刪除前之刑法第56條規定論以連續犯之一罪
    ，並加重其刑。被告所論處之上述行使偽造私文書罪、連續
    業務侵占罪，犯意個別、時間地點不同，應分論併罰。
  (三)被告有犯罪事實欄所述之前科執行經過，此有臺灣高等法院
    被告全國前案記錄表附卷可稽，其受此有期徒刑執行完畢後
    ，五年以內再犯有期徒刑以上之罪，均應依修正前行法第47
    條之累犯規定加重其刑。又按96年7月16日生效之中華民國
    96年罪犯減刑條例第5條規定：「本條例施行前，經通緝而
    未於中華民國96年12月31日以前自動歸案接受偵查、審判或
    執行者，不得依本條例減刑。」，被告係於92年1月15日經
    臺灣彰化地方法院檢察署發佈通緝（見91偵緝字291號卷末
    通緝書），98年4月25日緝獲（見98偵緝字第266號卷第1頁
    ），依據上述規定，被告未於96年12月31日主動投案，喪失
    減刑機會，併此說明。
  (四)量刑審酌：被告與陳進宏曾為同事關係，又曾邀集陳進宏、
    曾玫蘭夫妻投資飲料業，幾度投宿在陳進宏家中，本應珍惜
    得來不易之友誼與信任，卻加害熟人，且被告自始至終否認
    犯行盜領存款，犯後毫無悔意、且業務侵占部分亦一走了之
    ，犯罪所得之金額不少，且被告犯後又未與告訴人達成和解
    ，且經法院、檢察署數度通緝，審理中仍飾詞狡辯，未見悔
    意，犯後態度雖不佳等一切情狀，各量處如主文所示之刑，
    並定應執行刑。
  (五)被告偽造告訴人曾玫蘭之銀行取款憑條1張，業據被告行使
    交付銀行持有，已非屬被告所有之物，本院自無從併予諭知
    沒收，附此敘明。
三、適用法條：
  (一)刑事訴訟法第299條第1項前段。
  (二)刑法第2條第1項前段、第216條、第210條、第320條第1項、
    第336條第2項、第339條第1項、修正前刑法第56條、第55條
    、第47條、罰金罰鍰提高標準條例第1條前段。
本案經檢察官高宏銘到庭執行職務。
中    華    民    國    99    年    12    月    10    日
                  刑事第七庭    審判長法官  葉明松
                                法      官  黃玉齡
                                法      官  戰諭威
以上正本證明與原本無異。
如不服本判決應於收受判決後10日內向本院提出上訴書狀，並
應敘述具體理由。其未敘述上訴理由者，應於上訴期間屆滿後
20日內向本院補提理由書(均須按他造當事人之人數附繕本)
「切勿逕送上級法院」。
告訴人或被害人對於判決如有不服具備理由請求檢察官上訴者，
其上訴期間之計算係以檢察官收受判決正本之日期為準。
中    華    民    國    99    年    12    月    10    日
                                    書記官  施秀青
附錄論罪科刑法條：
中華民國刑法第216條
行使第210條至第215條之文書者，依偽造、變造文書或登載不實
事項或使登載不實事項之規定處斷。
中華民國刑法第210條：
偽造、變造私文書，足以生損害於公眾或他人者，處五年以下有
期徒刑。
中華民國刑法第320條：
意圖為自己或第三人不法之所有，而竊取他人之動產者，為竊盜
罪，處五年以下有期徒刑、拘役或五百元以下罰金。
意圖為自己或第三人不法之利益，而竊佔他人之不動產者，依前
項之規定處斷。
前二項之未遂犯罰之。
中華民國刑法第339條：
意圖為自己或第三人不法之所有，以詐術使人將本人或第三人之
物交付者，處五年以下有期徒刑、拘役或科或併科一千元以下罰
金。
以前項方法得財產上不法之利益或使第三人得之者，亦同。
前二項之未遂犯罰之。
中華民國刑法第336條
（公務公益侵占罪、業務侵占罪）
對於公務上或因公益所持有之物，犯前條第 1 項之罪者，處 1
年以上 7 年以下有期徒刑，得併科 5 千元以下罰金。
對於業務上所持有之物，犯前條第 1 項之罪者，處 6 月以上
5 年以下有期徒刑，得併科 3 千元以下罰金。
前二項之未遂犯罰之。

司法院資訊處製作；財團法人民間司法改革基金會備份。
